---
title: 'Postawa wobec statystyki'
author:
- name: Tomasz Przechlewski
  email: t.plata-przechlewski@psw.kwidzyn.edu.pl
  affiliation: Powiślańska Szkoła Wyższa (Kwidzyn/Poland)
date: "Listopad 2023"
output:
  html_document
description: (c) Tomasz Przechlewski / CC-BY license
---

```{r setup, include=FALSE }
knitr::opts_chunk$set(echo = F)
require(ggplot2)
require(dplyr)
require(tidyr)
library("knitr")
library("readr")
```

## Uwagi ogólne

Analiza odpowiedzi na ankietę mierzącą Postawę względem Statystyki (PwS)
wypełnione do 4/11/2023.

Postawę zmierzono za pomocą 28 pytań, które mierzą cztery różne aspekty postawy:
afekt, kompetencje poznawcz, wartość i trudność. Mierzymy pozytywną postawę
stąd pytania 2, 3, 5, 6, 9--12, 14, 16, 18--22 oraz 25--28
są mierzone za pomocą skali odwróconej:

Afekt

1.  Polubię statystykę 
2.  Będę się czuł niepewnie gdy będę musiał rozwiązywać zadania statystyczne. (r)
11. Podczas kolokwiów ze statystyki będę sfrustrowany (r)
14. Będę zestresowany na zajęciach ze statystyki (r)
15. Chętnie wezmę udział w zajęciach ze statystyki 
21. Statystyka mnie przeraża (r)

Kompetencje poznawcze

3.  Mój sposób myślenia powoduje że mam kłopoty ze zrozumieniem statystyki (r)
9.  Nie mam pojęcia o co chodzi w statystyce (r)
20. Zajmując się statystyką popełniam wiele błędów matematycznych (r)
23. Mogę nauczyć się statystyki 
24. Zrozumiem wzory statystyczne 
27. Zrozumienie pojęć ze statystyki będzie dla mnie trudne (r)

Wartość

5.  Statystyka jest bezwartościowa (r)
7.  Statystyka powinna być obowiązkowym przedmiotem na studiach 
8.  Znajomość statystyki ułatwi mi znalezienie pracy 
10. Profesjonalista nie potrzebuje znajomości statystyki (r)
12. Za wyjątkiem wykorzystania w pracy zawodowej statystyka jest bezużyteczna (12)
13. Wykorzystuję statystykę w codziennym życiu 
16. Na co dzień rzadko się widzi wykorzystanie statystyki (r)
19. Statystyka nie przyda się w moim zawodzie (r)
25. Statystyka nie ma żadnego znaczenia w moim życiu (r)

Trudność

4.  Wzory statystyczne są łatwe do zrozumienia 
6.  Statystyka jest skomplikowana (r)
17. Większość ludzi szybko  uczy się statystyki 
18. Nauczenie się statystyki wymaga dużej dyscypliny (r)
22. Statystyka wymaga żmudnych obliczeń (r)
26. Statystyka jest wysoce specjalistyczna (r)
28. Większość ludzi musi nauczyć się nowego sposobu myślenia aby zajmować się statystyką (r)

Jeżeli osoba uważa statystykę za superłatwą to wartość PwS wyniesie `r 28 * 1`; 
jeżeli osoba uważa statystykę za supertrudną to PwS=`r 28 *7`.

```{r}
d0 <- read.csv("Postawa_wobec_statystyki.csv", 
               sep = ',', 
               dec = ",",
               col.names = c("time", "p1", "p2r", 'p3r', 'p4', 'p5r', 'p6r', 'p7',
            'p8', 'p9r', "p10r", "p11r", 'p12r', 'p13', 'p14r', 'p15', 'p16r', 'p17',
            'p18r', 'p19r', "p20r", "p21r", 'p22r', 'p23', 'p24', 'p25r', 'p26r', 'p27r', 'p28r',
            'plec', 'staz', 'kierunek'),
             skip=1, header=F, na.string="NA") 

d1 <- d0 %>%
  mutate(across(c("p1", "p2r", 'p3r', 'p4', 'p5r', 'p6r', 'p7',
            'p8', 'p9r', "p10r", "p11r", 'p12r', 'p13', 'p14r', 'p15', 'p16r', 'p17r',
            'p18r', 'p19r', "p20r", "p21r", 'p22r', 'p23', 'p24', 'p25r', 'p26r', 'p27r', 'p28r'
                  ), ~ case_when(
    . == "Zdecydowanie nie zgadzam się" ~ 1,
    . == "Nie zgadzam się"              ~ 2,
    . == "Raczej nie zgadzam się"  ~ 3,
    . == "Nie mam zdania"  ~ 4,
    . == "Raczej zgadzam się"  ~ 5,
    . == "Zgadzam się" ~ 6,
    . == "Zdecydowanie się zgadzam" ~ 7
  )))  %>%
  mutate ( p2 = 8 - p2r,    p3 = 8 - p3r,   p5 = 8 - p5r,    p6 = 8 - p6r, 
           p9 = 8 - p9r,   p10 = 8 - p10r,  p11 = 8 - p11r,  p12 = 8 - p12r, 
           p14 = 8 - p14r, p16 = 8 - p16r,  p18 = 8 - p18r, 
           p19 = 8 - p19r, p20 = 8 - p20r,  p21 = 8 - p21r,  p22 = 8 - p22r, 
           p25 = 8 - p25r, p26 = 8 - p26r,  p27 = 8 - p27r,  p28 = 8 - p28r ) %>%
  mutate (pws = p1 + p2 + p3 + p4 + p5 + p6 + p7 + p8 + p9 + p10 +
            p11 + p12 + p13 + p14 + p15 + p16 + p17 + p18 + p19  + p20 +
            p21 + p22 + p23 + p24 + p25 + p26 + p27 + p28,
          pws.afekt = p1 + p2 + p11 + p14 + p15 + p21,
          pws.komptetencje = p3 + p9 + p20 + p23 + p24 + p27,
          pws.wartosc = p5 + p7 + p8 + p10 + p12 + p13 + p16 + p19 + p25,
          pws.trudnosc = p4 + p6 + p17 + p18 + p22 + p26 + p28
   ) %>%
  select (pws, sex=plec, staz, kierunek, pws.afekt, pws.kompetencje, pws.wartosc, pws.trudnosc ) %>%
  mutate( staz=case_when(staz >= 10 ~ "d",  staz >= 3 ~ "s",
                         TRUE ~ "m") ) 

```

Średnia wartość PwS wyniosła `r mean(d1$pws)` (co stanowi `r mean(d1$pws)/(28 * 7) *100`% wartości maksymalnej)
Wartość maksymalna `r max(d1$pws)`; wartość minimalna `r min(d1$pws)`.

```{r}
q1 <- ggplot(d1, aes(x=pws)) +
  ##geom_vline(xintercept = true.mean.w, colour="forestgreen", size=.4) +
  geom_histogram(binwidth=8, alpha=.5, fill="steelblue") +
  ggtitle("Rozkład wartości PwS", subtitle='rozpiętość przedziału 8')
q1
```


Łącznie otrzymano `r nrow(d1)` ankiet.

## Płeć respondentów

```{r}
sex.f <- d1 %>%
  select (sex) %>%
  group_by(sex)%>%
  summarize(n=n())%>%
  mutate(prop=n/sum(n) * 100 )

sex.t <- kable(sex.f, col.names = c('płeć', 'n', '%'))
sex.t
```

albo na wykresie

```{r}
p.1 <- ggplot(sex.f, aes(x = reorder(sex, n), y = n )) +
  ggtitle("Badani wg płci") +
  xlab("") + ylab("%") +
  geom_bar(position = 'dodge', stat = 'identity', fill = "steelblue") +
  geom_text(data=sex.f, aes(label=sprintf("%.2f", prop), y= prop), hjust=1.5, color="white" ) +
  #scale_x_discrete (breaks=var.names,  labels=var.labels) +
  coord_flip()
p.1
```

## Płeć a PwS

```{r}
ex.sex.f <- d1 %>%
  select (pws, sex) %>%
  group_by(sex)%>%
  summarize(m=mean(pws))

ex.sex.t <- kable(ex.sex.f, col.names = c('płeć', 'średni pws'))

ex.sex.t
```

## Staż a PwS

```{r}
staz.f <- d1 %>%
  select (staz) %>%
  group_by(staz)%>%
  summarize(n=n())%>%
  mutate(prop=n/sum(n) * 100 )

staz.t <- kable(staz.f, col.names = c('staz', 'n', '%'))
staz.t
```

```{r}
ex.staz.f <- d1 %>%
  select (pws, staz) %>%
  group_by(staz)%>%
  summarize(m=mean(pws))

ex.staz.t <- kable(ex.staz.f, col.names = c('staz', 'średni pws'))

ex.staz.t

```

## Kierunek a PwS

```{r}
ex.kierunek.f <- d1 %>%
  select (pws, kierunek) %>%
  group_by(kierunek)%>%
  summarize(m=mean(pws))

ex.kierunek.t <- kable(ex.kierunek.f, col.names = c('kierunek', 'średni pws'))

ex.kierunek.t
```

## Czy PwS oraz płeć są skorelowane?


```{r}
fear.sex.f <- d1 %>%
  select (pws, sex) %>% 
  table()
## test chi kwadrat
chi_test <- chisq.test(fear.sex.f)
chi_test$statistic
chi_test$p.value
```

Nie ma podstaw do odrzucenia hipotezy że nie ma związku pomiędzy PwS a płcią
